【裁判字號】    98,簡上,595
【裁判日期】    981211
【裁判案由】    清償借款
【裁判全文】
臺灣臺北地方法院民事判決             98年度簡上字第595號
上  訴  人  乙○○原名「呂乙.
被上訴人    國泰人壽保險股份有限公司
法定代理人  丁○○
訴訟代理人  丙○○
            戊○○
            甲○○
上列當事人間請求清償借款事件，上訴人對於民國98年5月27 日
本院臺北簡易庭98年度北簡字第7587號第一審判決提起上訴，經
本院於民國98年11月18日言詞辯論終結，判決如下：
    主    文
原判決關於命上訴人給付超過新臺幣壹拾萬捌仟貳佰參拾捌元，
及其中新臺幣柒萬壹仟肆佰拾參元自民國九十二年六月二十六日
起至清償日止，按年息百分之十點一二五計算之利息，暨自民國
八十六年四月十五日起至清償日止，按上開利率百分之二十計算
之違約金；暨該部分假執行之宣告；及命上訴人負擔訴訟費用之
裁判均廢棄。
上開廢棄部分，上訴人在第一審簡易之訴及假執行之聲請均駁回
。
第一、二審訴訟費用新臺幣貳仟柒佰柒拾伍元由上訴人負擔。
    事  實  及  理 由
一、上訴人上訴主張：
  (一)上訴人於民國81年1月31日以訴外人呂銘財為連帶保證人，
    向被上訴人借款新臺幣（下同）3,300,000元，借款期間自
    81年1月31日起至101年1月31日止，利息按年利率10.125﹪
    計算利息，如有遲延履行時，除按約定利率計息外，逾期在
    6個月以內者，按上開利率10﹪，逾期超過6個月者，按上開
    利率20﹪計算違約金，自借款日起每滿1個月支付本金及利
    息乙次，如有未按其給付，即視為本金清償期限屆至，上訴
    人喪失期限利益及分期攤還之權利。惟上訴人自85年4月30
    日起即未繳納本息，依約已喪失期限利益，全部債務視為到
    期，經被上訴人向高雄地方法院聲請強制執行拍賣抵押物，
    仍有不足額108,238元，故遭被上訴人起訴請求清償借款。
    惟被上訴人已在另案對上訴人及連帶保證人呂銘財請求清償
    借款，其起訴之效力及判決結果應可及於上訴人，被上訴人
    竟再次對上訴人提起清償借款訴訟，顯不合法。
  (二)再者，被上訴人請求之利息，係自86年4月15日起算，然按
    民法第126條規定，利息請求權因5年間不行使而消滅，被上
    訴人請求之利息已罹於時效，上訴人主張時效抗辯。另被上
    訴人請求之違約金，係於上訴人未清償本金前，按月順次發
    生，其性質與利息相同，亦屬1年或未及1年之定期給付債權
    ，依最高法院28年上字第605號判例之見解，亦得比照利息
    主張時效抗辯。
二、被上訴人則以：
    被上訴人與上訴人間並無約定抵充順序，故被上訴人依法定
    順序抵充。本件被上訴人請求上訴人清償之不足額108,238
    元，係包括債權原本、違約金及取得執行名義之費用。其中
    債權原本71, 413元，違約金36,385元，取得執行名義費用
    440元。本件被上訴人向上訴人聲請強制執行後，上訴人並
    無任何還款動作，故請求上訴人清償借款等語，資為抗辯。
三、原審為上訴人敗訴之判決，經上訴人提起上訴，於本院上訴
    聲明為：(一)原判決廢棄。(二)駁回被上訴人第一審之訴。(三)第
    一、二審訴訟費用由被上訴人負擔。被上訴人則於本院答辯
    聲明為：(一)駁回上訴。(二)第二審訴訟費用由上訴人負擔。
四、兩造不爭執之事項：
  (一)上訴人以訴外人呂銘財擔任連帶保證人，向被上訴人借款3,
    300,000元，約定借款期限自81年1月31日起，至101年1月31
    日止，並按年息10.125﹪計算利息，如有遲延，按上開利率
    計付遲延利息，及自逾期之日起在6個月以內者，按上開利
    率10﹪，超過6個月者，按上開利率20﹪計算違約金，如未
    按期給付，即視為清償期屆至。
  (二)上訴人自85年4月30日起即未按期支付本息，經被上訴人向
    臺灣高雄地方法院以85年執字第15275號強制執行事件聲請
    拍賣抵押物後，仍不足108,238元，其中含債權原本71,413
    元，違約金36,385元，取得執行名義之費用440元。
五、本院得心證之理由
    上訴人對於被上訴人請求清償之本金並不爭執，但認為有重
    複起訴之情形，且對於利息及違約金主張時效抗辯，被上訴
    人則否認之，並以前詞置辯。是本件兩造爭執之處在於：(一)
    本件有無重複起訴之情形？(二)上訴人就利息及違約金部分，
    依民法第126條主張時效抗辯，是否有理由？茲分述如下：
  (一)本件有無重複起訴之情形？
    被上訴人固於85年間業已對上訴人為強制執行，但執行結果
    仍不足108,238元，此有臺灣高雄地方法院85年執字第15275
    號強制執行事件強制執行金額計算書分配表1件附卷可參。
    則被上訴人就不足之餘額再次請求上訴人清償，於法並非無
    據。上訴人雖另主張被上訴人已向連帶保證人呂銘財請求清
    償借款，但此部分上訴人並未提出判決以供參酌，且被上訴
    人亦否認已由連帶保證人呂銘財處完全受償，則上訴人此部
    分之主張，並無理由。
  (二)上訴人就利息及違約金部分，依民法第126條主張時效抗辯
    ，是否有理由？
  1.按請求權，因15年間不行使而消滅，但法律所定期間較短者
    ，依其規定；利息、紅利、租金、贍養費、退職金及其他1
    年或不及1年之定期給付債權，其各期給付請求權，因5年間
    不行使而消滅；消滅時效，自請求權可行使時起算；消滅時
    效，因起訴而中斷；依督促程序，聲請發支付命令，與起訴
    有同一效力；時效中斷者，自中斷之事由終止時，重行起算
    ；因起訴而中斷之時效，自受確定判決，或因其他方法訴訟
    終結時，重行起算；時效完成後，債務人得拒絕給付；向主
    債務人請求履行，及為其他中斷時效之行為，對於保證人亦
    生效力，民法第125條、第126條、第128條前段、第129條第
    1項第3款、第2項第1款、第137條第1項、第2項、第144條第
    1項、第747條亦分別有明文規定。
  2.查本件被上訴人請求上訴人給付108,238元，及自86年4月15
    日起至清償日止，按週年利率百分之10.125﹪計算之利息，
    其中債權原本為71,413元、違約金為36, 385元及取得執行
    名義費用為440元。就債權原本71,413元之利息請求部分，
    利息請求權自利息發生之日起即得請求，利息時效為5年，
    而上訴人於本院審理中主張時效已經完成、拒絕給付，揆諸
    上揭說明，自非無憑。惟被上訴人曾於97年6月26日對上訴
    人依民事訴訟法督促程序之規定聲請核發支付命令，經臺灣
    板橋地方法院於97年7月4日以97年度促字第36273號支付命
    令命上訴人向被上訴人清償108,238元，及自86年4月15日起
    至清償日止，按週年利率10.125﹪計算之利息，以及自86年
    4 月15日起至清償日止，按上開利率20﹪計算之違約金，但
    經上訴人於97年7月24日提出異議，視為已起訴，此有該院
    97 年度促字第36273號支付命令及該院三重簡易庭97年度重
    簡調字第985號卷宗各1件在卷可稽，已有中斷時效之效力。
    是被上訴人對上訴人自97年6月26日起回溯5年即92年6月26
    日以前部分利息之請求權時效已經完成，92年6月26日以後
    之利息請求權時效則尚未完成，堪予認定。
  3.再按違約金之約定，為賠償給付遲延所生之損害，於債務人
    給付遲延時，債權人始得請求，既非定期給付之債務，其時
    效為15年而非5年（最高法院72年度台上字第1221號、95年
    度台上字第633號、96年度台簡上字第25號判決參照）。本
    件被上訴人請求自86年4月15日起至清償日止之違約金，按
    週年利率10.125﹪之20﹪計算之違約金，除其中36,385元違
    約金部分不得重複請求給付違約金，該部分請求並無理由外
    ，其餘就前述債權原本71,413元自86年4月15日起至清償日
    止，按週年利率10.125﹪之20﹪計算之違約金，因違約金時
    效為15年，被上訴人並已於97年6月26日聲請支付命令，可
    知被上訴人對上訴人之違約金請求權時效並未完成，故上訴
    人就違約金部分主張時效抗辯，並無理由。
六、綜上所述，被上訴人請求上訴人給付拍賣抵押物取償不足額
    108,238元，及其中71,413元自92年6月26日起至清償日止，
    按週年利率10.125﹪計算之利息，暨自86年4月15日起至清償
    日止，按上開利率20﹪計算之違約金，洵屬有據，應予准許
    ，逾此範圍之請求，則無理由，爰予駁回。原審就上開准許
    部分為上訴人敗訴之判決，並依職權為假執行之宣告，並無
    不合，上訴意旨指摘原判決該部分不當，求予廢棄，為無理
    由，應予駁回，惟原判決命上訴人給付逾此範圍之部分，尚
    有未洽，上訴意旨指摘原判決此部分不當，求予廢棄，為有
    理由，爰由本院予以廢棄改判如主文第2項所示。
七、本件事證已臻明確，兩造其餘攻擊防禦方法及所提證據，經
    本院審酌後，認對於判決結果不生影響，爰不一一論列，併
    此敘明。
八、末按兩造應負擔之第一審、第二審訴訟費用額，依後附計算
    書確定為如主文第4項所示之金額。
據上論結，本件上訴為一部有理由、一部無理由。依民事訴訟法
第436條之1第3項、第449條第1項、第450條、第79條，判決如主
文。
中    華    民    國    98    年    12    月    11    日
                  民事第二庭  審判長法  官  張松鈞
                                    法  官  黃呈熹
                                    法  官  郭顏毓
上列正本核與原本無異。
本判決不得上訴。
中    華    民    國    98    年    12    月    14    日
                                    書記官  林政彬
附表：
┌──────────────────────────┐
│              計         算         書              │
├────────┬──────────┬──────┤
│    項    目    │ 金額（新臺幣／元） │   支付人   │
├────────┼──────────┼──────┤
│第一審裁判費（含│     1,110元        │被上訴人墊支│
│支付命令聲請費）│                    │            │
├────────┼──────────┼──────┤
│第二審裁判費    │     1,665元        │  上訴人墊支│
├────────┼──────────┼──────┤
│    小   計     │     2,775元        │            │
└────────┴──────────┴──────┘

司法院資訊處製作；財團法人民間司法改革基金會備份。
